---
title: "R Notebook"
output: html_notebook
---

Laden aller benötigten Bibliotheken:
```{r setup}
# ---- PACKAGE-SETUP ----
# Alle benötigten Bibliotheken laden
suppressPackageStartupMessages({
  library(haven)          # SPSS-Daten laden
  library(tidyverse)      # Datenmanipulation und ggplot2
  library(randomForest)   # Random Forest Modell
  library(caret)          # Machine Learning Framework
  library(corrplot)       # Korrelationsmatrizen
  library(patchwork)
  library(reshape2)
  library(report)
  library(nnet)           # für das multinomiale Modell
  library(glmnet)         # für das multinomiale Modell 
  library(mltools)
  
  
  # SHAP-bezogene Pakete
  library(shapr)          # SHAP-Werte für Erklärbarkeit
  library(shapviz)        # Zur Visualisierung von Shap
})

cat("📦 Alle Pakete erfolgreich geladen!\n\n")
```

Laden des Datensatzes:
```{r data_loading}
# ---- DATEN LADEN UND ERSTE EXPLORATION ----
# SPSS-Datei laden
data_raw <- read_sav("~/Masterthesis/Datensatz Innenstadt/231121_Merged_CityFixed_MergeFixed.sav")

cat("📊 Datensatz-Überblick:\n")
cat(paste("Dimensionen:", nrow(data_raw), "Zeilen x", ncol(data_raw), "Spalten\n"))

# Zielvariable definieren
target_var <- "q5_10"  # Zielvariable

cat("\n🎯 Zielvariable Analyse:\n")
print(table(data_raw[[target_var]], useNA = "ifany"))
cat("Bereich:", min(data_raw[[target_var]], na.rm=TRUE), "bis", 
    max(data_raw[[target_var]], na.rm=TRUE), "\n")
```
Konvertierung der Daten und Entfernung aller Zeilen mit fehlender Zielvariable, Überprüfung fehlender Daten:
```{r data_cleaning}
# ---- DATENBEREINIGUNG UND -AUFBEREITUNG ----
data_clean <- data_raw %>%
  # Entferne Zeilen mit fehlender Zielvariable
  filter(!is.na(.data[[target_var]])) %>%
  # Konvertiere SPSS Labels zu numerischen Werten (nur für nicht-character Variablen)
  mutate(across(where(is.labelled) & !where(is.character), ~ as.numeric(.x))) %>%
  # Für character-labelled Variablen: Entferne Labels und behalte als character
  mutate(across(where(is.labelled) & where(is.character), ~ as.character(.x)))

cat("\n🧹 Nach Bereinigung:", nrow(data_clean), "Zeilen verbleibend\n")

# Entferne Spalten  mit nur NAs
data_clean <- data_clean[, colSums(is.na(data_clean)) < nrow(data_clean)]

# Missing Values Analyse
missing_summary <- data_clean %>%
  summarise(across(everything(), ~ sum(is.na(.x)))) %>%
  pivot_longer(everything(), names_to = "Variable", values_to = "Missing_Count") %>%
  mutate(Missing_Percent = round((Missing_Count / nrow(data_clean)) * 100, 2)) %>%
  arrange(desc(Missing_Count))

# Visualisierung der Missing Values (nur wenn welche vorhanden)
if(sum(missing_summary$Missing_Count) > 0) {
  p_missing <- missing_summary %>%
    head(20) %>%
    filter(Missing_Count > 0) %>%
    ggplot(aes(x = reorder(Variable, Missing_Count), y = Missing_Percent)) +
    geom_col(fill = "coral") +
    coord_flip() +
    labs(title = "Missing Values Analyse (Top 20)",
         x = "Variable", y = "Fehlende Werte (%)") +
    theme_minimal()
  
  print(p_missing)
}
```
Definition und Überprüfung der betrachteten Prädiktorvariablen:
```{r basic_feature_selection}
# ---- FEATURE-AUSWAHL MIT INCLUDE-LISTE ----

# Definiere ALLE gewünschten Features (ohne Zielvariable)
include_vars <- c(
  # Ökologische Faktoren:
  "a1l1_333", "a1l2_334", "a1l3_335", "a1l4_336", "a1l5_337",
  
  # Soziale Faktoren:
  "a2l1_338", "a2l2_339", "a2l3_340", "a2l4_341", "a2l5_342",
  
  # Ökonomische Faktoren:
  "a3l1_343", "a3l2_344", "a3l3_345", "a3l4_346", "a3l5_347", "a3l6_348",
  
  # Demografische Variablen
  "Age", "FamilySt", "FamilyPrsNr", 
  "FamilyChldNr_SQ002", "FamilyChldNr_SQ003", "FamilyChldNr_SQ004", 
  "FamilyChldNr_SQ005", "FamilyChldNr_SQ006", "FamilyChldNr_SQ007",
  
  # Bildung & Beruf
  "EduSD", "Occup", "Office",
  
  # Big Five Persönlichkeit
  "SklBig5_G1", "SklBig5_E1", "SklBig5_O1", "SklBig5_N1", "SklBig5_V1",
  "SklBig5_E2", "SklBig5_N2", "SklBig5_G2", "SklBig5_V2", "SklBig5_O2",
  
  # Einkommen & Ausgaben
  "NetIncome", "NetIncomeFree_ResiRnt", "NetIncomeFree_consumption", 
  "NetIncomeFree_savings",
  
  # Ausgabenkategorien
  "Spendings_NonFood", "Spendings_Sport", "Spendings_BodyCare", 
  "Spendings_Leissure", "Spendings_VocTrng", "Spendings_PrvtTrng",
  "Spendings_EDU", "Spendings_Gastro", "Spendings_Culture"
)

cat("\n🎯 Feature-Auswahl mit Include-Liste:\n")
cat("Gewünschte Features:", length(include_vars), "\n\n")

# PRÜFUNG 1: Welche Variablen existieren im Datensatz?
existing_vars <- intersect(include_vars, names(data_clean))
missing_vars <- setdiff(include_vars, names(data_clean))

if(length(missing_vars) > 0) {
  cat("\n⚠️ Fehlende Features (", length(missing_vars), "):\n", sep="")
  print(missing_vars)
  cat("\nDiese werden ignoriert.\n")
}

# PRÜFUNG 2: Sind alle numerisch?
non_numeric <- existing_vars[!sapply(data_clean[existing_vars], is.numeric)]
if(length(non_numeric) > 0) {
  cat("\n⚠️ Nicht-numerische Features (", length(non_numeric), "):\n", sep="")
  print(non_numeric)
  cat("Diese werden entfernt.\n")
  existing_vars <- setdiff(existing_vars, non_numeric)
}

# Finalisiere Feature-Liste
feature_cols <- existing_vars
cat("\n✅ Finale Feature-Anzahl:", length(feature_cols), "\n")

# Erstelle Basis-Datensatz (Features + Zielvariable)
data_basic <- data_clean %>%
  select(all_of(c(feature_cols, target_var)))

# PRÜFUNG 3: Entferne Spalten mit Standardabweichung = 0
zero_sd_cols <- names(which(apply(data_basic[feature_cols], 2, 
                                   function(x) sd(x, na.rm = TRUE)) == 0))
if(length(zero_sd_cols) > 0) {
  cat("\n⚠️ Entferne", length(zero_sd_cols), "Features mit SD=0:\n")
  print(zero_sd_cols)
  feature_cols <- setdiff(feature_cols, zero_sd_cols)
  data_basic <- data_basic %>% select(all_of(c(feature_cols, target_var)))
}

# PRÜFUNG 4: Warnung bei hohen Missing Values
missing_pct <- colMeans(is.na(data_basic[feature_cols])) * 100
high_missing <- names(missing_pct[missing_pct > 50])

if(length(high_missing) > 0) {
  cat("\n⚠️ Features mit >50% Missing Values (", length(high_missing), "):\n", sep="")
  high_missing_df <- data.frame(
    Feature = high_missing,
    Missing_Pct = round(missing_pct[high_missing], 1)
  )
  print(high_missing_df)
}

# AUSGABE: Zusammenfassung
cat("\n" , rep("=", 70), "\n", sep="")
cat("FEATURE-AUSWAHL ABGESCHLOSSEN\n")
cat(rep("=", 70), "\n\n", sep="")
cat("Datensatz-Dimensionen:", nrow(data_basic), "Zeilen x", ncol(data_basic), "Spalten\n")
cat("- Features:", length(feature_cols), "\n")
cat("- Zielvariable: 1 (", target_var, ")\n", sep="")
cat("- Gesamt Missing Rate:", round(mean(is.na(data_basic)) * 100, 2), "%\n")
```
Korrelations- und Zielwertanalyse:
```{r eda}
# ---- EXPLORATIVE DATENANALYSE (EDA) ----
cat("\n📈 Explorative Datenanalyse...\n")

# Verteilung der Zielvariable
p_target <- ggplot(data_basic, aes_string(x = target_var)) +
  geom_histogram(bins = 7, fill = "steelblue", alpha = 0.7, color = "black") +
  geom_density(aes(y = ..count..), alpha = 0.3, fill = "red") +
  labs(title = paste("Verteilung der Zielvariable:", target_var),
       x = "Likert-Skala (1-7)", y = "Häufigkeit") +
  theme_minimal() +
  scale_x_continuous(breaks = 1:7)

print(p_target)

# Einfache Imputation mit Median für Korrelationsanalyse
data_for_corr <- data_basic
for(col in feature_cols) {
  if(sum(is.na(data_for_corr[[col]])) > 0) {
    data_for_corr[[col]][is.na(data_for_corr[[col]])] <- median(data_for_corr[[col]], na.rm = TRUE)
  }
}

# Korrelationsanalyse für Top Features
feature_data <- data_for_corr %>%
  select(-all_of(target_var))

# Berechne Korrelationen zur Zielvariable
correlations <- cor(feature_data, data_for_corr[[target_var]], use = "complete.obs")
correlations <- abs(as.vector(correlations))
names(correlations) <- colnames(feature_data) 
correlations <- sort(correlations, decreasing = TRUE)

# Top Features für Korrelationsmatrix
top_features <- names(correlations)[1:min(20, length(correlations))]

# Korrelationsmatrix plotten
cor_matrix <- cor(data_for_corr[c(top_features, target_var)], use = "complete.obs")
corrplot(cor_matrix, method = "color", type = "upper", 
         tl.cex = 0.8, tl.col = "black", title = "Korrelationsmatrix (Top Features)")

# Ausgabe der Korrelationen mit Zielvariable
cor_target <- cor_matrix[target_var, ] %>% sort(decreasing = TRUE)
cat("\nTop 10 Korrelationen mit Zielvariable:\n")
print(head(cor_target, 20))
```
Vorbereiten der Daten für XGBoost - keine Imputation notwendig (Variablennamen können aufgrund von Codeübernahmen von Random Forest irreführend sein)
```{r imputing}
# ---- DATEN FÜR XGBOOST VORBEREITEN ----
cat("\n🚀 Daten für XGBoost vorbereiten...\n")

data_for_imputation <- as.data.frame(data_basic) %>%
  select(all_of(feature_cols), all_of(target_var))

# Prüfe Missing Values
missing_count <- sum(is.na(data_for_imputation))
cat("Fehlende Werte im Datensatz:", missing_count, "\n")

# KEINE Imputation - XGBoost kann mit Missing Values umgehen
data_imputed <- data_for_imputation

# Train-Test Split
set.seed(42)
trainIndex <- createDataPartition(data_imputed[[target_var]], p = 0.7, list = FALSE)
train_basic <- data_imputed[trainIndex, ]
test_basic <- data_imputed[-trainIndex, ]

cat("Training:", nrow(train_basic), "Beobachtungen\n")
cat("Test:", nrow(test_basic), "Beobachtungen\n")
```

XGBoost-Training und Hyperparameterbestimmung
```{r initial_xgb_training}
# XGBoost benötigt numerische Matrix
X_train_matrix <- as.matrix(train_basic[feature_cols])
y_train_vector <- train_basic[[target_var]]

# Parameter-Grid für XGBoost (Klassifikation)
xgb_grid <- expand.grid(
  nrounds = c(100, 300, 500, 750, 1000), # 500
  max_depth = c(1, 3, 6, 9), # 6
  eta = c(0.01, 0.1, 0.3), # 0.01
  gamma = c(0, 0.1, 0.5), # 0
  colsample_bytree = c(0.6, 0.8, 1.0), # 0.8
  min_child_weight = c(1,2,3), # 1
  subsample = c(0.7, 0.8, 1.0) # 0.7
)

# Cross-Validation Setup
ctrl <- trainControl(
  method = "cv",
  number = 5,
  verboseIter = TRUE
)

# Hyperparameter-Tuning
xgb_tuned <- train(
  x = X_train_matrix,
  y = as.factor(y_train_vector),  # Als Faktor für Klassifikation
  method = "xgbTree",
  trControl = ctrl,
  tuneGrid = xgb_grid,
  metric = "Accuracy"  # Statt RMSE
)

print(xgb_tuned$bestTune)
xgb_model <- xgb_tuned$finalModel

cat("✅ XGBoost Modell erfolgreich trainiert.\n")
```
Anpassen der Labels für spätere Visualisierungen:
```{r}
# ==== LABELS FÜR VISUALISIERUNG ====
variable_labels <- c(
  "a1l1_333" = "Ökologisch: Smarte Energieversorgung",
  "a1l2_334" = "Ökologisch: Vielfältige Begrünung",
  "a1l3_335" = "Ökologisch: Zirkuläre Wirtschaft",
  "a1l4_336" = "Ökologisch: Emissionsarmes Quartier",
  "a1l5_337" = "Ökologisch: Versickerungsflächen",
  "a2l1_338" = "Sozial: Multikulturelle Entwicklung",
  "a2l2_339" = "Sozial: Sicherheitsempfinden",
  "a2l3_340" = "Sozial: Niedrige Einkommensklassen",
  "a2l4_341" = "Sozial: Generationenübergreifend",
  "a2l5_342" = "Sozial: Mitbestimmung",
  "a3l1_343" = "Ökonomisch: Lokale Unternehmen",
  "a3l2_344" = "Ökonomisch: Internationale Unternehmen",
  "a3l3_345" = "Ökonomisch: Start-Ups & Innovation",
  "a3l4_346" = "Ökonomisch: Bildung",
  "a3l5_347" = "Ökonomisch: Verkehrsinfrastruktur",
  "a3l6_348" = "Ökonomisch: Kunst & Kultur"
)

rename_features <- function(feature_names) {
  sapply(feature_names, function(x) {
    if(x %in% names(variable_labels)) {
      return(variable_labels[x])
    } else {
      return(x)
    }
  }, USE.NAMES = FALSE)
}

```
 
Berechnung der Gütemaße des XGBoost-Modells: 
```{r}
# ----- Gütemaße -----
X_test_matrix <- as.matrix(test_basic[feature_cols])

# Vorhersage gibt Matrix mit Wahrscheinlichkeiten zurück
predict <- predict(xgb_model, X_test_matrix, reshape = TRUE)

# Extrahiere die Klasse mit höchster Wahrscheinlichkeit
predict_class <- max.col(predict)  # Gibt Spaltenindex (1-7) zurück

# Konvertiere zu Faktoren
y_true_xgb <- factor(test_basic[[target_var]], levels = 1:7)
y_pred_xgb <- factor(predict_class, levels = 1:7)

# Confusion Matrix
conf_matrix_xgb <- confusionMatrix(y_pred_xgb, y_true_xgb)
print(conf_matrix_xgb$table)

accuracy_xgb <- mean(predict_class == test_basic[[target_var]])
cat("Accuracy:", round(accuracy_xgb, 4), "\n")

# Plot
plot(test_basic[[target_var]], predict_class,
    xlab = "Tatsächliche Klassen",
    ylab = "Vorhergesagte Klassen",
    main = "XGBoost Klassifikation: Vorhersage vs. Realität")
abline(0, 1, col = "red", lwd = 2)

# Berechne MCC für XGBoost
mcc_xgb <- mcc(preds = y_pred_xgb, actuals = y_true_xgb)
cat("\nMCC des XGBoost Modells:", round(mcc_xgb, 4), "\n")

# Balanced Accuracy
sensitivities_xgb <- conf_matrix_xgb$byClass[, "Sensitivity"]
ba_xgb <- mean(sensitivities_xgb, na.rm = TRUE)
cat("\nBalanced Accuracy des XGBoost Modells:", round(ba_xgb, 4), "\n")

# Berechne F1-Score pro Klasse
f1_scores_xgb <- conf_matrix_xgb$byClass[, "F1"]
# Macro-averaged F1-Score (Durchschnitt über alle Klassen)
f1_macro_xgb <- mean(f1_scores_xgb, na.rm = TRUE)
cat("Macro F1-Score des XGBoost Modells:", round(f1_macro_xgb, 4), "\n\n")
```


Berechnung der multinomialen logistischen Regression, inkl. Imputation der fehlenden Werte. Anschließende Berechnung der Gütemaße des Modells:
```{r}
### Multinomiale Logistische Regression ###
train_imputed <- train_basic[feature_cols]
train_imputed[is.na(train_imputed)] <- 4

multinom_model <- multinom(as.factor(train_basic[[target_var]]) ~ .,
                          data = train_imputed)

# Test-Daten auch imputiert
test_imputed <- test_basic[feature_cols]
test_imputed[is.na(test_imputed)] <- 4

predict_multinom <- predict(multinom_model, test_imputed)
accuracy_multinom_imputed <- mean(predict_multinom == as.factor(test_basic[[target_var]]))
cat("Accuracy des multinomialen Modells:", round(accuracy_multinom_imputed, 4), "\n")

# Konvertiere zu Faktoren mit gleichen Levels
y_true <- factor(test_basic[[target_var]], levels = 1:7)  # Korrektur: test_basic statt test_imputed
y_pred <- factor(predict_multinom, levels = 1:7)

# Berechne MCC
mcc_multinom <- mcc(preds = y_pred, actuals = y_true)
cat("MCC des multinomialen Modells:", round(mcc_multinom, 4), "\n\n")

# Erstelle Confusion Matrix
conf_matrix_multinom <- confusionMatrix(y_pred, y_true)
print(conf_matrix_multinom$table)

# Extrahiere Sensitivity (Recall) pro Klasse
sensitivities <- conf_matrix_multinom$byClass[, "Sensitivity"]

# Balanced Accuracy = Durchschnitt der Sensitivities
ba_multinom <- mean(sensitivities, na.rm = TRUE)
cat("Balanced Accuracy des multinominalen Modells:", round(ba_multinom, 4), "\n\n")

# F1-Score für imputiertes multinomiales Modell
f1_scores_multinom <- conf_matrix_multinom$byClass[, "F1"]
# Macro-averaged F1-Score
f1_macro_multinom <- mean(f1_scores_multinom, na.rm = TRUE)
cat("Macro F1-Score des multinomialen Modells (imputiert):", round(f1_macro_multinom, 4), "\n\n")
```

Berechnung und Visualisierung der einflussreichsten Variablen der multinomialen logistischen Regression
```{r}
# ==== TOP 10 VARIABLEN MULTINOMIALE REGRESSION ====
cat("\n=== Top 10 einflussreichste Variablen (Multinomiale Regression) ===\n")

coef_multinom <- summary(multinom_model)$coefficients

if(is.matrix(coef_multinom)) {
  avg_abs_coef <- colMeans(abs(coef_multinom))
} else {
  avg_abs_coef <- abs(coef_multinom)
}

avg_abs_coef <- avg_abs_coef[names(avg_abs_coef) != "(Intercept)"]
top_10_multinom <- sort(avg_abs_coef, decreasing = TRUE)[1:10]

top_10_df <- data.frame(
  Rang = 1:10,
  Variable = names(top_10_multinom),
  Avg_Abs_Coefficient = round(as.numeric(top_10_multinom), 4)
)

print(top_10_df)

# Detaillierte Koeffizienten pro Klasse
cat("\n=== Koeffizienten der Top 10 Features pro Klasse ===\n")
coef_detail <- coef_multinom[, names(top_10_multinom)]
print(round(coef_detail, 4))

# ==== MULTINOMIALE REGRESSION: KOEFFIZIENTEN UND SIGNIFIKANZ ====

# Zusammenfassung des Modells
summary_multinom <- summary(multinom_model)

# Koeffizienten (Beta-Werte)
coef_multinom <- summary_multinom$coefficients
cat("\n=== KOEFFIZIENTEN (Beta) DES MULTINOMIALEN MODELLS ===\n")
print(round(coef_multinom, 4))

# Standardfehler
se_multinom <- summary_multinom$standard.errors

# Z-Werte berechnen
z_values <- coef_multinom / se_multinom

# P-Werte berechnen (zweiseitiger Test)
p_values <- 2 * (1 - pnorm(abs(z_values)))

# Ausgabe für jede Klasse (relativ zu Referenzklasse 1)
for(class_i in 1:nrow(coef_multinom)) {
  cat("\n", rep("=", 70), "\n", sep="")
  cat("KLASSE", class_i + 1, "vs. Klasse 1 (Referenz)\n")
  cat(rep("=", 70), "\n\n", sep="")
  
  # Erstelle Ergebnistabelle
  results_table <- data.frame(
    Variable = colnames(coef_multinom),
    Beta = round(coef_multinom[class_i, ], 4),
    SE = round(se_multinom[class_i, ], 4),
    Z = round(z_values[class_i, ], 4),
    P_Value = round(p_values[class_i, ], 4),
    Signifikanz = ifelse(p_values[class_i, ] < 0.001, "***",
                  ifelse(p_values[class_i, ] < 0.01, "**",
                  ifelse(p_values[class_i, ] < 0.05, "*",
                  ifelse(p_values[class_i, ] < 0.1, ".", ""))))
  )
  
  # Sortiere nach absolutem Beta-Wert (ohne Intercept)
  results_table_sorted <- results_table[order(-abs(results_table$Beta)), ]
  
  print(results_table_sorted)
  
  cat("\nSignifikanzcodes: 0 '***' 0.001 '**' 0.01 '*' 0.05 '.' 0.1 ' ' 1\n")
}
```

Verteilung der Vorhersagen XGBoost, OLS und im Original:
```{r}
# ==== HISTOGRAMM: VORHERSAGEVERTEILUNG ====

# Vorhersagen berechnen
xgb_predictions <- predict_class  # Bereits vorhanden
multinom_predictions <- as.numeric(as.character(predict_multinom))

# Tatsächliche Werte
actual_values <- test_basic[[target_var]]

# Erstelle DataFrame für Plotting
pred_df <- data.frame(
  Actual = actual_values,
  XGBoost = xgb_predictions,
  Multinomial = multinom_predictions
)

# Reshape für ggplot
library(tidyr)
pred_long <- pred_df %>%
  pivot_longer(cols = c(Actual, XGBoost, Multinomial),
               names_to = "Modell",
               values_to = "Klasse") %>%
  mutate(Modell = ifelse(Modell == "Actual", "Tatsächliche Werte", Modell),
         Modell = factor(Modell, levels = c("Tatsächliche Werte", "Multinomial", "XGBoost")))

# Histogramm mit Facets
p_hist <- ggplot(pred_long, aes(x = Klasse, fill = Modell)) +
  geom_histogram(binwidth = 1, alpha = 0.7, position = "identity", 
                 color = "black", breaks = 0.5:7.5) +
  facet_wrap(~Modell, ncol = 1) +
  scale_x_continuous(breaks = 1:7) +
  scale_fill_manual(values = c("Tatsächliche Werte" = "gray50", 
                               "XGBoost" = "steelblue", 
                               "Multinomial" = "coral")) +
  labs(title = "Verteilung der Zielvariable",
       x = "Klasse (1-7)",
       y = "Häufigkeit") +
  theme_minimal() +
  theme(legend.position = "none",
        strip.text = element_text(size = 12, face = "bold"))

print(p_hist)

ggsave(filename = paste0("~/Masterthesis/plots/", target_var,
                        "/prediction_distribution_", target_var, ".png"),
       plot = p_hist, width = 8, height = 10, dpi = 300, bg = "white")

# Numerischer Vergleich
cat("\n=== Verteilungsvergleich ===\n")
cat("\nTatsächliche Verteilung:\n")
print(table(actual_values))
cat("\nXGBoost Vorhersagen:\n")
print(table(xgb_predictions))
cat("\nMultinomial Vorhersagen:\n")
print(table(multinom_predictions))
```

Signifikanteste Features laut multinomialer logistischer Regression:
```{r}
# ==== HEATMAP MIT SIGNIFIKANZSTERNEN ====

# Berechne P-Werte (falls noch nicht vorhanden)
summary_multinom <- summary(multinom_model)
coef_multinom <- summary_multinom$coefficients
se_multinom <- summary_multinom$standard.errors
z_values <- coef_multinom / se_multinom
p_values <- 2 * (1 - pnorm(abs(z_values)))

# Erstelle Signifikanz-Matrix
signif_matrix <- matrix("", nrow = nrow(coef_multinom), ncol = ncol(coef_multinom))
signif_matrix[p_values < 0.001] <- "***"
signif_matrix[p_values >= 0.001 & p_values < 0.01] <- "**"
signif_matrix[p_values >= 0.01 & p_values < 0.05] <- "*"
signif_matrix[p_values >= 0.05 & p_values < 0.1] <- "."

colnames(signif_matrix) <- colnames(coef_multinom)
rownames(signif_matrix) <- rownames(coef_multinom)

# Top 10 Features identifizieren
if(!exists("top_10_multinom")) {
  if(is.matrix(coef_multinom)) {
    max_abs_coef <- apply(abs(coef_multinom), 2, max)
  } else {
    max_abs_coef <- abs(coef_multinom)
  }
  max_abs_coef <- max_abs_coef[names(max_abs_coef) != "(Intercept)"]
  top_10_multinom <- sort(max_abs_coef, decreasing = TRUE)[1:10]
}

# Filtere Top 10 Features
coef_top10 <- coef_multinom[, names(top_10_multinom)]
signif_top10 <- signif_matrix[, names(top_10_multinom)]

# Füge Labels hinzu
colnames(coef_top10) <- rename_features(colnames(coef_top10))
colnames(signif_top10) <- rename_features(colnames(signif_top10))
rownames(coef_top10) <- paste("Klasse", 2:(nrow(coef_top10)+1))

# Erstelle Long-Format
coef_long <- melt(coef_top10)
signif_long <- melt(signif_top10)

plot_data <- data.frame(
  Klasse = coef_long$Var1,
  Feature = coef_long$Var2,
  Beta = coef_long$value,
  Signif = signif_long$value
)

p_heatmap_signif <- ggplot(plot_data, aes(x = Klasse, y = Feature, fill = Beta)) +
  geom_tile(color = "white", linewidth = 0.5) +
  geom_text(aes(label = paste0(round(Beta, 2), "\n", Signif)), 
            size = 3, color = "black") +
  scale_fill_gradient2(low = "blue", mid = "white", high = "red", 
                       midpoint = 0,
                       limits = c(-max(abs(plot_data$Beta)), 
                                 max(abs(plot_data$Beta)))) +
  scale_y_discrete(limits = rev(levels(factor(plot_data$Feature)))) +
  labs(title = "Multinomiale Regression: Beta-Koeffizienten (Top 10)",
       subtitle = "Signifikanz: *** p<0.001, ** p<0.01, * p<0.05, . p<0.1",
       x = "Klasse im Verhältnis zu Referenzklasse 1", 
       y = "",
       fill = "Beta") +
  theme_minimal() +
  theme(axis.text.x = element_text(size = 11),
        axis.text.y = element_text(size = 10),
        plot.title = element_text(size = 14, face = "bold"),
        plot.subtitle = element_text(size = 10, color = "gray40"),
        legend.position = "right")

print(p_heatmap_signif)

ggsave(filename = paste0("~/Masterthesis/plots/", target_var,
                        "/multinom_heatmap_signif_", target_var, ".png"),
       plot = p_heatmap_signif, width = 10, height = 8, dpi = 300, bg = "white")

cat("\n✅ Heatmap mit Beta + Signifikanz  erstellt!\n")
# Berechne minimalen p-Wert pro Feature über alle Klassen
if(is.matrix(p_values)) {
  min_p_values <- apply(p_values, 2, min)
} else {
  min_p_values <- p_values
}

# Entferne Intercept
min_p_values <- min_p_values[names(min_p_values) != "(Intercept)"]

# Sortiere nach niedrigstem p-Wert (höchste Signifikanz)
top_10_significant <- sort(min_p_values, decreasing = FALSE)[1:10]

cat("\n=== Top 10 Features nach Signifikanz ===\n")
top_10_df <- data.frame(
  Rang = 1:10,
  Feature = names(top_10_significant),
  Min_P_Value = round(as.numeric(top_10_significant), 6),
  Signifikanz = ifelse(top_10_significant < 0.001, "***",
                ifelse(top_10_significant < 0.01, "**",
                ifelse(top_10_significant < 0.05, "*",
                ifelse(top_10_significant < 0.1, ".", ""))))
)
print(top_10_df)

# Filtere Top 10 Features
coef_top10 <- coef_multinom[, names(top_10_significant)]
signif_top10 <- signif_matrix[, names(top_10_significant)]

# Füge Labels hinzu
colnames(coef_top10) <- rename_features(colnames(coef_top10))
colnames(signif_top10) <- rename_features(colnames(signif_top10))
rownames(coef_top10) <- paste("Klasse", 2:(nrow(coef_top10)+1))

# Erstelle Long-Format
coef_long <- melt(coef_top10)
signif_long <- melt(signif_top10)

plot_data <- data.frame(
  Klasse = coef_long$Var1,
  Feature = coef_long$Var2,
  Beta = coef_long$value,
  Signif = signif_long$value
)

# Sortiere Features nach Signifikanz (wichtigste oben)
feature_order <- rename_features(names(top_10_significant))
plot_data$Feature <- factor(plot_data$Feature, levels = rev(feature_order))

p_heatmap_signif <- ggplot(plot_data, aes(x = Klasse, y = Feature, fill = Beta)) +
  geom_tile(color = "white", linewidth = 0.5) +
  geom_text(aes(label = paste0(round(Beta, 2), "\n", Signif)), 
            size = 3, color = "black") +
  scale_fill_gradient2(low = "blue", mid = "white", high = "red", 
                       midpoint = 0,
                       limits = c(-max(abs(plot_data$Beta)), 
                                 max(abs(plot_data$Beta)))) +
  labs(title = "Multinomiale Regression: Beta-Koeffizienten (Top 10 nach Signifikanz)",
       subtitle = "Sortiert nach niedrigstem p-Wert | Signifikanz: *** p<0.001, ** p<0.01, * p<0.05, . p<0.1",
       x = "Klasse im Verhältnis zu Referenzklasse 1", 
       y = "",
       fill = "Beta") +
  theme_minimal() +
  theme(axis.text.x = element_text(size = 11),
        axis.text.y = element_text(size = 10),
        plot.title = element_text(size = 14, face = "bold"),
        plot.subtitle = element_text(size = 10, color = "gray40"),
        legend.position = "right")

print(p_heatmap_signif)

ggsave(filename = paste0("~/Masterthesis/plots/", target_var,
                        "/multinom_heatmap_signif_top10_", target_var, ".png"),
       plot = p_heatmap_signif, width = 10, height = 8, dpi = 300, bg = "white")
```


Berechnung des Shapley-Wertes für alle Klassen des XGBoost-Modells:
```{r}
# ==== ANGEPASSTE VISUALISIERUNG FÜR ALLE KLASSEN ====

# Stelle sicher, dass X_train und X_test die gleichen Spalten haben
X_train <- as.data.frame(train_basic[feature_cols])
X_test <- as.data.frame(test_basic[feature_cols])
y_train <- as.data.frame(train_basic[[target_var]])

# Konvertiere zu Matrix für XGBoost
X_train_matrix <- as.matrix(X_train)
X_test_matrix <- as.matrix(X_test)

# Berechne mittlere absolute SHAP-Werte pro Feature und Klasse
n_classes <- 7  # Anzahl der Klassen (1-7 Likert-Skala)

importance_matrix <- matrix(NA, nrow = length(feature_cols), ncol = n_classes)
rownames(importance_matrix) <- feature_cols
colnames(importance_matrix) <- paste0("Klasse_", 1:n_classes)
n_samples <- nrow(X_test)

# SHAP für alle Klassen berechnen
shap_all_classes <- list()
shap_viz_all <- list()

cat("Berechne SHAP-Werte für alle Klassen...\n")

for(class_i in 1:n_classes) {
  cat("Klasse", class_i, "...\n")
  shap_matrix <- matrix(NA, nrow = n_samples, ncol = length(feature_cols))
  
  for(i in 1:n_samples) {
    pred_wrapper <- function(object, newdata) {
      newdata_matrix <- as.matrix(newdata)
      pred <- predict(object, newdata_matrix, reshape = TRUE)
      return(pred[, class_i])
    }
    
    shap_values_i <- explain(
      object = xgb_model,
      X = X_train_matrix,
      pred_wrapper = pred_wrapper,
      nsim = 20, # je höher, desto besser. Dauert aber lange zum Rechnen
      newdata = X_test_matrix[i, , drop = FALSE]
    )
    
    shap_matrix[i, ] <- shap_values_i
  }
  
  colnames(shap_matrix) <- feature_cols
  shap_all_classes[[class_i]] <- shap_matrix
  shap_viz_all[[class_i]] <- shapviz(shap_matrix, X = X_test[1:n_samples, ])
}
```

Genauigkeitscheck der Shapley-Werte:
```{r}
# ==== GENAUIGKEITSCHECK ====
library (patchwork)
cat("\n=== SHAP Genauigkeitscheck für alle Klassen ===\n")


rmse_all_classes <- numeric(n_classes)
plot_list <- list()

for(class_i in 1:n_classes) {
  # Baseline für diese Klasse
  baseline <- mean(predict(xgb_model, X_train_matrix, reshape = TRUE)[, class_i])
  
  # SHAP-Summen + Baseline
  shap_sums <- rowSums(shap_all_classes[[class_i]]) + baseline
  
  # Tatsächliche Vorhersagen für diese Klasse
  actual_predictions <- predict(xgb_model, X_test_matrix[1:n_samples,], 
                               reshape = TRUE)[, class_i]
  
  # RMSE berechnen
  rmse_all_classes[class_i] <- sqrt(mean((actual_predictions - shap_sums)^2))
  
  # Plot erstellen
  plot_df <- data.frame(
    Actual = actual_predictions,
    SHAP_Sum = shap_sums
  )
  
  plot_list[[class_i]] <- ggplot(plot_df, aes(x = Actual, y = SHAP_Sum)) +
    geom_point(alpha = 0.5) +
    geom_abline(slope = 1, intercept = 0, color = "red", linetype = "dashed") +
    labs(title = paste("Klasse", class_i, "- RMSE:", round(rmse_all_classes[class_i], 4)),
         x = "Modell", y = "SHAP") +
    theme_minimal() +
    theme(plot.title = element_text(size = 10))
}

# Kombiniere alle 7 Plots
combined <- (plot_list[[1]] | plot_list[[2]] | plot_list[[3]]) /
            (plot_list[[4]] | plot_list[[5]] | plot_list[[6]]) /
            (plot_list[[7]] | plot_spacer() | plot_spacer())

combined <- combined + plot_annotation(
  title = "SHAP Genauigkeit für alle Klassen",
  subtitle = paste("Durchschnittlicher RMSE:", round(mean(rmse_all_classes), 4))
)

print(combined)

ggsave(filename = paste0("~/Masterthesis/plots/", target_var,
                        "/SHAP_Genauigkeit_alle_Klassen_", target_var, ".png"),
       plot = combined, width = 12, height = 12, dpi = 300, bg = "white")
```

Berechnen der Feature Importance Matrix:
```{r}
cat("\n=== Berechne Feature Importance Matrix ===\n")

# Berechne mittlere absolute SHAP-Werte pro Feature und Klasse
for(class_i in 1:n_classes) {
  importance_matrix[, class_i] <- apply(abs(shap_all_classes[[class_i]]), 2, mean)
}

cat("✅ Importance Matrix erfolgreich berechnet!\n")
cat("Dimensionen:", nrow(importance_matrix), "Features x", ncol(importance_matrix), "Klassen\n\n")
```

Berechnung und Visualisierung der wichtigsten Features für das XGBoost-Modell und die multinomiale logistische Regression:
```{r}
# ==== 1. HEATMAP MIT LABELS ====
# Berechne importance_matrix falls noch nicht vorhanden
if(!exists("importance_matrix")) {
  importance_matrix <- matrix(NA, nrow = length(feature_cols), ncol = n_classes)
  rownames(importance_matrix) <- feature_cols
  colnames(importance_matrix) <- paste0("Klasse_", 1:n_classes)
  
  for(class_i in 1:n_classes) {
    importance_matrix[, class_i] <- apply(abs(shap_all_classes[[class_i]]), 2, mean)
  }
}

# Top Features identifizieren
mean_importance <- rowMeans(importance_matrix)
top_features <- names(sort(mean_importance, decreasing = TRUE)[1:15])

# Erstelle neue Matrix mit Labels als Zeilennamen
importance_for_plot <- importance_matrix[top_features, ]
rownames(importance_for_plot) <- rename_features(rownames(importance_for_plot))

pheatmap(importance_for_plot,
         main = "Feature Importance Heatmap\n(Top 15 Features über alle Klassen)",
         cluster_rows = TRUE,
         cluster_cols = FALSE,
         scale = "row",
         color = colorRampPalette(c("white", "orange", "red"))(50),
         fontsize_row = 7,
         cellwidth = 20,
         cellheight = 12)


# ==== 2. BARPLOTS PRO KLASSE MIT LABELS ====
plot_list_labeled <- list()

for(class_i in 1:n_classes) {
  # Berechne Importance
  importance <- apply(abs(shap_all_classes[[class_i]]), 2, mean)
  top_10 <- sort(importance, decreasing = TRUE)[1:10]
  
  # DataFrame mit Labels
  df <- data.frame(
    Feature_Original = names(top_10),
    Feature_Label = rename_features(names(top_10)),
    Importance = as.numeric(top_10)
  )
  
  # Sortiere für Plot
  df$Feature_Label <- factor(df$Feature_Label, 
                             levels = rev(df$Feature_Label))
  
  plot_list_labeled[[class_i]] <- ggplot(df, aes(x = Feature_Label, y = Importance)) +
    geom_col(fill = "steelblue") +
    coord_flip() +
    labs(title = paste("Klasse", class_i), x = "", y = "Mean |SHAP|") +
    theme_minimal() +
    theme(axis.text.y = element_text(size = 7))
}

# Kombiniere Plots
library(patchwork)
combined_barplots <- (plot_list_labeled[[1]] | plot_list_labeled[[2]] | plot_list_labeled[[3]]) /
                     (plot_list_labeled[[4]] | plot_list_labeled[[5]] | plot_list_labeled[[6]]) /
                     (plot_list_labeled[[7]] | plot_spacer() | plot_spacer())

print(combined_barplots)

ggsave(filename = paste0("~/Masterthesis/plots/", target_var,"/shap_importance_per_class_labeled", 
                     "_", target_var, ".png"),
       width = 18, height = 12, dpi = 300, bg = "white")


# ==== 3. GESTAPELTER BARPLOT MIT LABELS ====
# Erstelle Long-Format für ggplot
importance_long <- data.frame()

for(class_i in 1:n_classes) {
  importance <- apply(abs(shap_all_classes[[class_i]]), 2, mean)
  importance_long <- rbind(importance_long, data.frame(
    Feature = names(importance),
    Klasse = paste0("Klasse_", class_i),
    Importance = importance
  ))
}

# Berechne Gesamt-Importance und nimm Top 15
total_importance <- aggregate(Importance ~ Feature, data = importance_long, sum)
top_15_features <- total_importance$Feature[order(total_importance$Importance, 
                                                  decreasing = TRUE)[1:15]]
top_10_features <- total_importance$Feature[order(total_importance$Importance, 
                                                  decreasing = TRUE)[1:10]]

# Filtere und füge Labels hinzu
importance_long_top <- importance_long %>%
  filter(Feature %in% top_10_features) %>%
  mutate(Feature_Label = rename_features(Feature),
         Feature_Label = factor(Feature_Label, 
                               levels = rev(rename_features(top_10_features))))

p_stacked <- ggplot(importance_long_top, 
                   aes(x = Feature_Label, y = Importance, fill = Klasse)) +
  geom_col(position = "stack") +
  coord_flip() +
  scale_fill_brewer(palette = "Spectral") +
  labs(title = "SHAP: Feature Importance",
       x = "", 
       y = "Mittlere absolute SHAP-Werte (summiert)",
       fill = "Klasse") +
  theme_minimal() +
  theme(legend.position = "right",
        axis.text.y = element_text(size = 14))

print(p_stacked)

ggsave(filename = paste0("~/Masterthesis/plots/", target_var,"/feature_importance_stacked_labeled", 
                     "_", target_var, ".png"),
       plot = p_stacked, 
       width = 10, height = 6, dpi = 300, bg = "white")


# ==== 4. DEPENDENCE PLOTS MIT LABELS (Top 5) ====
top_10_features_SHAP <- names(sort(mean_importance, decreasing = TRUE)[1:10])

for(feat_idx in 1:10) {
  top_feature <- top_10_features_SHAP[feat_idx]
  top_feature_label <- rename_features(top_feature)
  
  cat("\nErstelle Dependence Plots für:", top_feature_label, "\n")
  
  # Bestimme Y-Grenzen
  y_min <- Inf
  y_max <- -Inf
  
  for(class_i in 1:n_classes) {
    shap_vals <- shap_all_classes[[class_i]][, top_feature]
    y_min <- min(y_min, shap_vals, na.rm = TRUE)
    y_max <- max(y_max, shap_vals, na.rm = TRUE)
  }
  
  y_range <- y_max - y_min
  y_min <- y_min - 0.1 * y_range
  y_max <- y_max + 0.1 * y_range
  
  # Erstelle Plots für alle Klassen
  dep_plots <- list()
  
  for(class_i in 1:n_classes) {
    plot_data <- data.frame(
      feature_value = X_test[1:n_samples, top_feature],
      shap_value = shap_all_classes[[class_i]][, top_feature]
    )
    
    dep_plots[[class_i]] <- ggplot(plot_data, 
                                   aes(x = feature_value, y = shap_value)) +
      geom_point(alpha = 0.5, color = "steelblue", size = 2) +
      geom_smooth(method = "loess", color = "red", se = FALSE, linewidth = 1.2) +
      ylim(y_min, y_max) +
      labs(x = top_feature_label, y = "SHAP value") +
      ggtitle(paste("Klasse", class_i)) +
      theme_minimal() +
      theme(plot.title = element_text(size = 11, face = "bold"),
            axis.title.x = element_text(size = 7))
  }
  
  # Kombiniere alle
  combined <- (dep_plots[[1]] | dep_plots[[2]] | dep_plots[[3]]) /
              (dep_plots[[4]] | dep_plots[[5]] | dep_plots[[6]]) /
              (dep_plots[[7]] | plot_spacer() | plot_spacer())
  
  combined <- combined + 
    plot_annotation(
      title = paste("SHAP Dependence Plot: Rang", feat_idx),
      subtitle = top_feature_label,
      theme = theme(plot.title = element_text(size = 16, face = "bold"),
                   plot.subtitle = element_text(size = 14, color = "gray40"))
    )
  
  print(combined)
  
  # Speichern
  ggsave(filename = paste0("~/Masterthesis/plots/", target_var,"/shap_dependence_rank_labeled_10", feat_idx,
                     "_", target_var, ".png"),
    plot = combined,
    width = 12, height = 12, dpi = 300, bg = "white"
  )
  
  cat("✅ Gespeichert!\n")
}

cat("Diese Lösung arbeitet direkt mit den Original-SHAP-Matrizen.\n")

# ==== VISUALISIERUNG TOP 10 VARIABLEN MULTINOMINAL ====

# Erstelle Long-Format für gestapelten Plot
coef_long <- data.frame()

# Extrahiere Koeffizienten pro Klasse (Klasse 2-7, Klasse 1 ist Referenz)
for(class_i in 1:(nrow(coef_multinom))) {
  coef_long <- rbind(coef_long, data.frame(
    Variable = names(top_10_multinom),
    Klasse = paste0("Klasse_", class_i + 1),  # +1 weil Klasse 1 Referenz ist
    Coefficient = abs(coef_multinom[class_i, names(top_10_multinom)])
  ))
}

# Füge Labels hinzu
coef_long$Variable_Label <- rename_features(coef_long$Variable)

# Berechne Gesamt-Importance für Sortierung (wichtigste oben)
total_coef <- aggregate(Coefficient ~ Variable_Label, data = coef_long, sum)
coef_long$Variable_Label <- factor(coef_long$Variable_Label, 
                                   levels = total_coef$Variable_Label[order(total_coef$Coefficient)])

# Gestapelter Barplot
p_multinom_stacked <- ggplot(coef_long, aes(x = Variable_Label, y = Coefficient, fill = Klasse)) +
  geom_col(position = "stack") +
  coord_flip() +
  scale_fill_brewer(palette = "Spectral") +
  labs(title = "Multinomiale Regression: Feature Importance",
       x = "", 
       y = "Absolute Koeffizienten (summiert)",
       fill = "Klasse") +
  theme_minimal() +
  theme(legend.position = "right",
        axis.text.y = element_text(size = 14))

print(p_multinom_stacked)

ggsave(filename = paste0("~/Masterthesis/plots/", target_var,"/multinomtop10_neu", "_", target_var, ".png"),
    plot = p_multinom_stacked,
    width = 10, height = 6, dpi = 300, bg = "white"
  )
cat("\n✅ Alle Visualisierungen mit Labels erfolgreich erstellt!\n")
```

Quellenangaben der verwendeten Packages:
```{r}
citation()
cite_packages()
```


