---
title: "R Notebook"
output: html_notebook
---

Laden aller benötigten Bibliotheken:
```{r setup}
# ---- PACKAGE-SETUP ----
# Alle benötigten Bibliotheken laden
suppressPackageStartupMessages({
  library(haven)          # SPSS-Daten laden
  library(tidyverse)      # Datenmanipulation und ggplot2
  library(caret)          # Machine Learning Framework
  library(corrplot)       # Korrelationsmatrizen
  library(xgboost)        # XGBoost Modell
  library(reshape2)       # Für Violin Plot
  library(pheatmap)       # Für heatmap
  library(glmnet)         # Für Hyperparametrisierung
  library(report)         # Für die Quellenangaben am Ende
})

cat("📦 Alle Pakete erfolgreich geladen!\n\n")
```

Laden des Datensatzes:
```{r data_loading}
# ---- DATEN LADEN UND ERSTE EXPLORATION ----
# SPSS-Datei laden
# data_raw <- read_sav("~/Masterthesis/Datensatz Innenstadt/data_subset.sav")

data_raw <- read_sav("~/Masterthesis/Datensatz Innenstadt/231121_Merged_CityFixed_MergeFixed.sav")

cat("📊 Datensatz-Überblick:\n")
cat(paste("Dimensionen:", nrow(data_raw), "Zeilen x", ncol(data_raw), "Spalten\n"))

# Zielvariable definieren
target_var <- "q5_10"  # q6_11 oder q4_9

cat("\n🎯 Zielvariable Analyse:\n")
print(table(data_raw[[target_var]], useNA = "ifany"))
cat("Bereich:", min(data_raw[[target_var]], na.rm=TRUE), "bis", 
    max(data_raw[[target_var]], na.rm=TRUE), "\n")
```
Konvertierung der Daten und Entfernung aller Zeilen mit fehlender Zielvariable:
```{r data_cleaning}
# ---- DATENBEREINIGUNG UND -AUFBEREITUNG ----
data_clean <- data_raw %>%
  # Entferne Zeilen mit fehlender Zielvariable
  filter(!is.na(.data[[target_var]])) %>%
  # Konvertiere SPSS Labels zu numerischen Werten
  mutate(across(where(is.labelled) & !where(is.character), ~ as.numeric(.x)))

cat("\n Nach Bereinigung:", nrow(data_clean), "Zeilen verbleibend\n")

```
Definition und Überprüfung der betrachteten Prädiktorvariablen:
```{r basic_feature_selection}
# Definiere ALLE gewünschten Features (ohne Zielvariable)
include_vars <- c(
  # Ökologische Faktoren:
  "a1l1_333", "a1l2_334", "a1l3_335", "a1l4_336", "a1l5_337",
  
  # Soziale Faktoren:
  "a2l1_338", "a2l2_339", "a2l3_340", "a2l4_341", "a2l5_342",
  
  # Ökonomische Faktoren:
  "a3l1_343", "a3l2_344", "a3l3_345", "a3l4_346", "a3l5_347", "a3l6_348",
  
  # Demografische Variablen
  "Age", "FamilySt", "FamilyPrsNr", 
  "FamilyChldNr_SQ002", "FamilyChldNr_SQ003", "FamilyChldNr_SQ004", 
  "FamilyChldNr_SQ005", "FamilyChldNr_SQ006", "FamilyChldNr_SQ007",
  
  # Bildung & Beruf
  "EduSD", "Occup", "Office",
  
  # Big Five Persönlichkeit
  "SklBig5_G1", "SklBig5_E1", "SklBig5_O1", "SklBig5_N1", "SklBig5_V1",
  "SklBig5_E2", "SklBig5_N2", "SklBig5_G2", "SklBig5_V2", "SklBig5_O2",
  
  # Einkommen & Ausgaben
  "NetIncome", "NetIncomeFree_ResiRnt", "NetIncomeFree_consumption", 
  "NetIncomeFree_savings",
  
  # Ausgabenkategorien
  "Spendings_NonFood", "Spendings_Sport", "Spendings_BodyCare", 
  "Spendings_Leissure", "Spendings_VocTrng", "Spendings_PrvtTrng",
  "Spendings_EDU", "Spendings_Gastro", "Spendings_Culture"
)

cat("\n🎯 Feature-Auswahl mit Include-Liste:\n")
cat("Gewünschte Features:", length(include_vars), "\n\n")

# PRÜFUNG 1: Welche Variablen existieren im Datensatz?
existing_vars <- intersect(include_vars, names(data_clean))
missing_vars <- setdiff(include_vars, names(data_clean))

cat("✅ Existierende Features:", length(existing_vars), "\n")

if(length(missing_vars) > 0) {
  cat("\n⚠️ Fehlende Features (", length(missing_vars), "):\n", sep="")
  print(missing_vars)
  cat("\nDiese werden ignoriert.\n")
}

# PRÜFUNG 2: Sind alle numerisch?
non_numeric <- existing_vars[!sapply(data_clean[existing_vars], is.numeric)]
if(length(non_numeric) > 0) {
  cat("\n⚠️ Nicht-numerische Features (", length(non_numeric), "):\n", sep="")
  print(non_numeric)
  cat("Diese werden entfernt.\n")
  existing_vars <- setdiff(existing_vars, non_numeric)
}

# Finalisiere Feature-Liste
feature_cols <- existing_vars
cat("\n✅ Finale Feature-Anzahl:", length(feature_cols), "\n")

# Erstelle Basis-Datensatz (Features + Zielvariable)
data_basic <- data_clean %>%
  select(all_of(c(feature_cols, target_var)))

# PRÜFUNG 3: Entferne Spalten mit Standardabweichung = 0
zero_sd_cols <- names(which(apply(data_basic[feature_cols], 2, 
                                   function(x) sd(x, na.rm = TRUE)) == 0))
if(length(zero_sd_cols) > 0) {
  cat("\n⚠️ Entferne", length(zero_sd_cols), "Features mit SD=0:\n")
  print(zero_sd_cols)
  feature_cols <- setdiff(feature_cols, zero_sd_cols)
  data_basic <- data_basic %>% select(all_of(c(feature_cols, target_var)))
}

# PRÜFUNG 4: Warnung bei hohen Missing Values
missing_pct <- colMeans(is.na(data_basic[feature_cols])) * 100
high_missing <- names(missing_pct[missing_pct > 50])

if(length(high_missing) > 0) {
  cat("\n⚠️ Features mit >50% Missing Values (", length(high_missing), "):\n", sep="")
  high_missing_df <- data.frame(
    Feature = high_missing,
    Missing_Pct = round(missing_pct[high_missing], 1)
  )
  print(high_missing_df)
  cat("\nHinweis: Diese werden NICHT automatisch entfernt,\n")
  cat("aber könnten die Modellqualität beeinträchtigen.\n")
}

# AUSGABE: Zusammenfassung
cat("\n" , rep("=", 70), "\n", sep="")
cat("FEATURE-AUSWAHL ABGESCHLOSSEN\n")
cat(rep("=", 70), "\n\n", sep="")
cat("Datensatz-Dimensionen:", nrow(data_basic), "Zeilen x", ncol(data_basic), "Spalten\n")
cat("- Features:", length(feature_cols), "\n")
cat("- Zielvariable: 1 (", target_var, ")\n", sep="")
cat("- Gesamt Missing Rate:", round(mean(is.na(data_basic)) * 100, 2), "%\n")
```


```{r basic_feature_selection_alt}

# Korrelationsberechnung
feature_data <- data_basic %>%
  select(-all_of(target_var))

correlations <- cor(feature_data, data_basic[[target_var]], use = "complete.obs")
correlations <- abs(as.vector(correlations))
names(correlations) <- colnames(feature_data) 
correlations <- sort(correlations, decreasing = TRUE)

# Top Features für Korrelationsmatrix
top_features <- names(correlations)[1:min(20, length(correlations))]

# Korrelationsmatrix plotten
cor_matrix <- cor(data_basic[c(top_features, target_var)], use = "complete.obs")
corrplot(cor_matrix, method = "color", type = "upper", 
         tl.cex = 0.8, tl.col = "black", title = "Korrelationsmatrix (Top Features)")

# Korrelationen mit Zielvariable
cor_target <- cor_matrix[target_var, ] %>% sort(decreasing = TRUE)
head(cor_target, 10)
```

Auswahl der Features nach Höhe der Korrelation:
```{r Korrelation_feature_selection}
# # Top Features nach Korrelation zur Zielvariable auswählen
# high_corr_features <- names(correlations)[1:20]  # Top 20 Features
# feature_cols <- high_corr_features  # Überschreibt die bisherige Auswahl
# 
# cat("Korrelationsbasierte Feature-Auswahl:\n")
# cat("Anzahl Features nach Korrelation:", length(feature_cols), "\n")
# 
# # Erstelle Basis-Datensatz
# data_basic <- data_clean %>%
#   select(all_of(c(feature_cols, target_var)))
# 
# cat("Basis-Datensatz:", nrow(data_basic), "Zeilen x", ncol(data_basic), "Spalten\n")
```
Verteilung der Zielvariable:
```{r eda}
# ---- EXPLORATIVE DATENANALYSE (EDA) ----
cat("\n📈 Explorative Datenanalyse...\n")

# Verteilung der Zielvariable
p_target <- ggplot(data_basic, aes_string(x = target_var)) +
  geom_histogram(bins = 7, fill = "steelblue", alpha = 0.7, color = "black") +
  geom_density(aes(y = ..count..), alpha = 0.3, fill = "red") +
  labs(title = paste("Verteilung der Zielvariable:", target_var),
       x = "Likert-Skala (1-7)", y = "Häufigkeit") +
  theme_minimal() +
  scale_x_continuous(breaks = 1:7)

print(p_target)

```
Train-Test-Split und Selektierung der gewünschten Datenspalten:
```{r}
# ---- XGBOOST TRAINING (für Feature Importance) ----
cat("\n  XGBoost Training für Feature Importance...\n")

data_imputed <- as.data.frame(data_basic) %>%
  select(all_of(feature_cols), all_of(target_var))

# Train-Test Split
set.seed(42)
trainIndex <- createDataPartition(data_imputed[[target_var]], p = 0.7, list = FALSE)
train_basic <- data_imputed[trainIndex, ]
test_basic <- data_imputed[-trainIndex, ]
```

Training des XGBoost-Modells:
```{r initial_xgb_training}
# XGBoost benötigt numerische Matrix
X_train_matrix <- as.matrix(train_basic[feature_cols])
y_train_vector <- train_basic[[target_var]]

# Hyperoptimierung
# Parameter-Grid für XGBoost
xgb_grid <- expand.grid(
  nrounds = c(100,300, 500), 
  max_depth = c(3, 6, 9), 
  eta = c(0.01, 0.1, 0.3), 
  gamma = 0,
  colsample_bytree =  c(0.6, 0.8, 1.0), 
  min_child_weight = 1,
  subsample = c(0.7, 1.0) 
)

# Optimum: 300 3	0.01	0	0.6	1	1

# Cross-Validation Setup
ctrl <- trainControl(
  method = "cv",
  number = 5,
  verboseIter = TRUE
)

# Hyperparameter-Tuning
xgb_tuned <- train(
  x = X_train_matrix,
  y = y_train_vector,
  method = "xgbTree",
  trControl = ctrl,
  tuneGrid = xgb_grid,
  metric = "RMSE"
)

print(xgb_tuned$bestTune)
xgb_model <- xgb_tuned$finalModel


cat("✅ XGBoost Modell erfolgreich trainiert.\n")
```


Gütemaße von XGBoost: 

```{r}
### XGBoost ###
X_test_matrix <- as.matrix(test_basic[feature_cols])
predict <- predict(xgb_model, X_test_matrix)

# Metriken-Berechnung
MAE <- mean(abs(predict - test_basic[[target_var]]))
MSE <- (mean((predict - test_basic[[target_var]])^2))
RMSE <- sqrt(MSE)

# R² Berechnung
ss_res <- sum((test_basic[[target_var]] - predict)^2)
ss_tot <- sum((test_basic[[target_var]] - mean(test_basic[[target_var]]))^2)
R2 <- 1 - (ss_res / ss_tot)

# Plot
plot(test_basic[[target_var]], predict,
    xlab = "Tatsächliche Werte",
    ylab = "Vorhergesagte Werte",
    main = "XGBoost Regression: Vorhersage vs. Realität")
abline(0, 1, col = "red", lwd = 2)

y_test <- test_basic[[target_var]]

xgb_ergebnis <- ggplot(data.frame(Actual = y_test, Predicted = predict), 
                      aes(x = Actual, y = Predicted)) +
  geom_point(alpha = 0.5, color = "steelblue") +
  geom_abline(intercept = 0, slope = 1, color = "red", linewidth = 1) +
  xlim(1, 7) +
  ylim(1, 7) +
  coord_fixed(ratio = 1) +  
  labs(x = "Tatsächliche Werte",
       y = "Vorhergesagte Werte",
       title = "XGBoost: Regression") +
  theme_minimal()

print(xgb_ergebnis)

ggsave(filename = paste0("~/Masterthesis/plots/XGBoost/Regression", 
                     "_", target_var, ".png"), 
       plot = xgb_ergebnis, 
       width = 8, height = 6, dpi = 300, bg = "white")

cat("R² des Modells:", R2, "\n")
cat("MSE des Modells:", MSE, "\n")
cat("MAE des Modells:", MAE, "\n")
cat("RMSE des Modells:", RMSE, "\n")

```


Quellenangaben der verwendeten Packages:
```{r}
citation()
cite_packages()
```

