---
title: "R Notebook"
output: html_notebook
---

Laden aller benötigten Bibliotheken:
```{r setup}
# ---- PACKAGE-SETUP ----
# Alle benötigten Bibliotheken laden
suppressPackageStartupMessages({
  library(haven)          # SPSS-Daten laden
  library(tidyverse)      # Datenmanipulation und ggplot2
  library(randomForest)   # Random Forest Modell
  library(caret)          # Machine Learning Framework
  library(corrplot)       # Korrelationsmatrizen
  library(ranger)         # Schnellere Random Forest Implementation
  library(nnet)
library(glmnet)
library(mltools)
})

cat("📦 Alle Pakete erfolgreich geladen!\n\n")
```

Laden des Datensatzes:
```{r data_loading}
# ---- DATEN LADEN UND ERSTE EXPLORATION ----
# SPSS-Datei laden
data_raw <- read_sav("~/Masterthesis/Datensatz Innenstadt/231121_Merged_CityFixed_MergeFixed.sav")

cat("📊 Datensatz-Überblick:\n")
cat(paste("Dimensionen:", nrow(data_raw), "Zeilen x", ncol(data_raw), "Spalten\n"))

# Zielvariable definieren
target_var <- "q5_10"  # Zielvariable

cat("\n🎯 Zielvariable Analyse:\n")
print(table(data_raw[[target_var]], useNA = "ifany"))
cat("Bereich:", min(data_raw[[target_var]], na.rm=TRUE), "bis", 
    max(data_raw[[target_var]], na.rm=TRUE), "\n")
```
Konvertierung der Daten und Entfernung aller Zeilen mit fehlender Zielvariable, Überprüfung fehlender Daten:
```{r data_cleaning}
# ---- DATENBEREINIGUNG UND -AUFBEREITUNG ----
data_clean <- data_raw %>%
  # Entferne Zeilen mit fehlender Zielvariable
  filter(!is.na(.data[[target_var]])) %>%
  # Konvertiere SPSS Labels zu numerischen Werten (nur für nicht-character Variablen)
  mutate(across(where(is.labelled) & !where(is.character), ~ as.numeric(.x))) %>%
  # Für character-labelled Variablen: Entferne Labels und behalte als character
  mutate(across(where(is.labelled) & where(is.character), ~ as.character(.x)))

cat("\n🧹 Nach Bereinigung:", nrow(data_clean), "Zeilen verbleibend\n")

# Entferne Spalten  mit nur NAs
data_clean <- data_clean[, colSums(is.na(data_clean)) < nrow(data_clean)]

# Missing Values Analyse
missing_summary <- data_clean %>%
  summarise(across(everything(), ~ sum(is.na(.x)))) %>%
  pivot_longer(everything(), names_to = "Variable", values_to = "Missing_Count") %>%
  mutate(Missing_Percent = round((Missing_Count / nrow(data_clean)) * 100, 2)) %>%
  arrange(desc(Missing_Count))

# Visualisierung der Missing Values (nur wenn welche vorhanden)
if(sum(missing_summary$Missing_Count) > 0) {
  p_missing <- missing_summary %>%
    head(20) %>%
    filter(Missing_Count > 0) %>%
    ggplot(aes(x = reorder(Variable, Missing_Count), y = Missing_Percent)) +
    geom_col(fill = "coral") +
    coord_flip() +
    labs(title = "Missing Values Analyse (Top 20)",
         x = "Variable", y = "Fehlende Werte (%)") +
    theme_minimal()
  
  print(p_missing)
}
```
Definition und Überprüfung der betrachteten Prädiktorvariablen:
```{r basic_feature_selection}
# ---- FEATURE-AUSWAHL MIT INCLUDE-LISTE ----

# Definiere ALLE gewünschten Features (ohne Zielvariable)
include_vars <- c(
  # Ökologische Faktoren:
  "a1l1_333", "a1l2_334", "a1l3_335", "a1l4_336", "a1l5_337",
  
  # Soziale Faktoren:
  "a2l1_338", "a2l2_339", "a2l3_340", "a2l4_341", "a2l5_342",
  
  # Ökonomische Faktoren:
  "a3l1_343", "a3l2_344", "a3l3_345", "a3l4_346", "a3l5_347", "a3l6_348",
  
  # Demografische Variablen
  "Age", "FamilySt", "FamilyPrsNr", 
  "FamilyChldNr_SQ002", "FamilyChldNr_SQ003", "FamilyChldNr_SQ004", 
  "FamilyChldNr_SQ005", "FamilyChldNr_SQ006", "FamilyChldNr_SQ007",
  
  # Bildung & Beruf
  "EduSD", "Occup", "Office",
  
  # Big Five Persönlichkeit
  "SklBig5_G1", "SklBig5_E1", "SklBig5_O1", "SklBig5_N1", "SklBig5_V1",
  "SklBig5_E2", "SklBig5_N2", "SklBig5_G2", "SklBig5_V2", "SklBig5_O2",
  
  # Einkommen & Ausgaben
  "NetIncome", "NetIncomeFree_ResiRnt", "NetIncomeFree_consumption", 
  "NetIncomeFree_savings",
  
  # Ausgabenkategorien
  "Spendings_NonFood", "Spendings_Sport", "Spendings_BodyCare", 
  "Spendings_Leissure", "Spendings_VocTrng", "Spendings_PrvtTrng",
  "Spendings_EDU", "Spendings_Gastro", "Spendings_Culture"
)

cat("\n🎯 Feature-Auswahl mit Include-Liste:\n")
cat("Gewünschte Features:", length(include_vars), "\n\n")

# PRÜFUNG 1: Welche Variablen existieren im Datensatz?
existing_vars <- intersect(include_vars, names(data_clean))
missing_vars <- setdiff(include_vars, names(data_clean))

cat("✅ Existierende Features:", length(existing_vars), "\n")

if(length(missing_vars) > 0) {
  cat("\n⚠️ Fehlende Features (", length(missing_vars), "):\n", sep="")
  print(missing_vars)
  cat("\nDiese werden ignoriert.\n")
}

# PRÜFUNG 2: Sind alle numerisch?
non_numeric <- existing_vars[!sapply(data_clean[existing_vars], is.numeric)]
if(length(non_numeric) > 0) {
  cat("\n⚠️ Nicht-numerische Features (", length(non_numeric), "):\n", sep="")
  print(non_numeric)
  cat("Diese werden entfernt.\n")
  existing_vars <- setdiff(existing_vars, non_numeric)
}

# Finalisiere Feature-Liste
feature_cols <- existing_vars
cat("\n✅ Finale Feature-Anzahl:", length(feature_cols), "\n")

# Erstelle Basis-Datensatz (Features + Zielvariable)
data_basic <- data_clean %>%
  select(all_of(c(feature_cols, target_var)))

# PRÜFUNG 3: Entferne Spalten mit Standardabweichung = 0
zero_sd_cols <- names(which(apply(data_basic[feature_cols], 2, 
                                   function(x) sd(x, na.rm = TRUE)) == 0))
if(length(zero_sd_cols) > 0) {
  cat("\n⚠️ Entferne", length(zero_sd_cols), "Features mit SD=0:\n")
  print(zero_sd_cols)
  feature_cols <- setdiff(feature_cols, zero_sd_cols)
  data_basic <- data_basic %>% select(all_of(c(feature_cols, target_var)))
}

# PRÜFUNG 4: Warnung bei hohen Missing Values
missing_pct <- colMeans(is.na(data_basic[feature_cols])) * 100
high_missing <- names(missing_pct[missing_pct > 50])

if(length(high_missing) > 0) {
  cat("\n⚠️ Features mit >50% Missing Values (", length(high_missing), "):\n", sep="")
  high_missing_df <- data.frame(
    Feature = high_missing,
    Missing_Pct = round(missing_pct[high_missing], 1)
  )
  print(high_missing_df)
  cat("\nHinweis: Diese werden NICHT automatisch entfernt,\n")
  cat("aber könnten die Modellqualität beeinträchtigen.\n")
}

# AUSGABE: Zusammenfassung
cat("\n" , rep("=", 70), "\n", sep="")
cat("FEATURE-AUSWAHL ABGESCHLOSSEN\n")
cat(rep("=", 70), "\n\n", sep="")
cat("Datensatz-Dimensionen:", nrow(data_basic), "Zeilen x", ncol(data_basic), "Spalten\n")
cat("- Features:", length(feature_cols), "\n")
cat("- Zielvariable: 1 (", target_var, ")\n", sep="")
cat("- Gesamt Missing Rate:", round(mean(is.na(data_basic)) * 100, 2), "%\n")
```
Korrelations- und Zielwertanalyse:
```{r eda}
# ---- 5. EXPLORATIVE DATENANALYSE (EDA) ----
cat("\n📈 Explorative Datenanalyse...\n")

# Verteilung der Zielvariable
p_target <- ggplot(data_basic, aes_string(x = target_var)) +
  geom_histogram(bins = 7, fill = "steelblue", alpha = 0.7, color = "black") +
  geom_density(aes(y = ..count..), alpha = 0.3, fill = "red") +
  labs(title = paste("Verteilung der Zielvariable:", target_var),
       x = "Likert-Skala (1-7)", y = "Häufigkeit") +
  theme_minimal() +
  scale_x_continuous(breaks = 1:7)

print(p_target)

# Einfache Imputation mit Median für Korrelationsanalyse
data_for_corr <- data_basic
for(col in feature_cols) {
  if(sum(is.na(data_for_corr[[col]])) > 0) {
    data_for_corr[[col]][is.na(data_for_corr[[col]])] <- median(data_for_corr[[col]], na.rm = TRUE)
  }
}

# Korrelationsanalyse für Top Features
feature_data <- data_for_corr %>%
  select(-all_of(target_var))

# Berechne Korrelationen zur Zielvariable
correlations <- cor(feature_data, data_for_corr[[target_var]], use = "complete.obs")
correlations <- abs(as.vector(correlations))
names(correlations) <- colnames(feature_data) 
correlations <- sort(correlations, decreasing = TRUE)

# Top Features für Korrelationsmatrix
top_features <- names(correlations)[1:min(20, length(correlations))]

# Korrelationsmatrix plotten
cor_matrix <- cor(data_for_corr[c(top_features, target_var)], use = "complete.obs")
corrplot(cor_matrix, method = "color", type = "upper", 
         tl.cex = 0.8, tl.col = "black", title = "Korrelationsmatrix (Top Features)")

# Ausgabe der Korrelationen mit Zielvariable
cor_target <- cor_matrix[target_var, ] %>% sort(decreasing = TRUE)
cat("\nTop 10 Korrelationen mit Zielvariable:\n")
print(head(cor_target, 20))
```

Train-Test-Split, Imputation mithilfe des Random Forests:
```{r imputing}
# Train-Test Split
set.seed(42)
trainIndex <- createDataPartition(data_basic[[target_var]], p = 0.7, list = FALSE)
train_basic <- data_basic[trainIndex, ]
test_basic <- data_basic[-trainIndex, ]

cat("Training:", nrow(train_basic), "Beobachtungen\n")
cat("Test:", nrow(test_basic), "Beobachtungen\n")

# Fehlende Werte schätzen und Random Forest trainieren
# rfImpute führt eine Iteration von Imputation und Modelltraining durch
# Bereinige den Datensatz, um nur die Features und die Zielvariable zu behalten
data_for_imputation <- as.data.frame(train_basic) %>%
  select(all_of(feature_cols), all_of(target_var))
data_for_imputation_test <- as.data.frame(test_basic) %>%
  select(all_of(feature_cols), all_of(target_var))

# Prüfe Missing Values
missing_count <- sum(is.na(data_for_imputation))
cat("Fehlende Werte im Datensatz:", missing_count, "\n")
missing_count_test <- sum(is.na(data_for_imputation_test))
cat("Fehlende Werte im Test-Datensatz:", missing_count_test, "\n")

  # rfImpute für die Feature-Matrix (ohne Zielvariable)
  X_imputed <- rfImpute(
    x = data_for_imputation[feature_cols],
    y = data_for_imputation[[target_var]],
    iter = 5,
    ntree = 1000
  )
  
  # Kombiniere imputierte Features mit Zielvariable
  data_imputed <- data.frame(
    X_imputed,
    target = data_for_imputation[[target_var]]
  )
  names(data_imputed)[ncol(data_imputed)] <- target_var
  
data_imputed[[target_var]] <- factor(data_imputed[[target_var]], levels = 1:7)
  
  # Jetzt Random Forest auf imputierten Daten trainieren
  rf_imputed <- randomForest(
    x = data_imputed[feature_cols],
    y = data_imputed[[target_var]],
    iter = 5,
    ntree = 1000,
    importance = TRUE
  )
  
# Für den Test-Datensatz:
  
 # rfImpute für die Feature-Matrix (ohne Zielvariable)
  X_imputed_test <- rfImpute(
    x = data_for_imputation_test[feature_cols],
    y = data_for_imputation_test[[target_var]],
    iter = 5,
    ntree = 1000
  )
  
  # Kombiniere imputierte Features mit Zielvariable
  data_imputed_test <- data.frame(
    X_imputed_test,
    target = data_for_imputation_test[[target_var]]
  )
  names(data_imputed_test)[ncol(data_imputed_test)] <- target_var
  
  # Jetzt Random Forest auf imputierten Daten trainieren
  rf_imputed_test <- randomForest(
    x = data_imputed_test[feature_cols],
    y = data_imputed_test[[target_var]],
    ntree = 1000,
    importance = TRUE
  )

# Feature Importance extrahieren
# Die Wichtigkeitswerte sind im rf_imputed-Objekt gespeichert
importance_df <- data.frame(
  Variable = names(rf_imputed$importance[, 1]),
  Importance = rf_imputed$importance[, 1]
) %>%
  arrange(desc(Importance))

cat("✅ Imputation und Random Forest Modell erfolgreich trainiert.\n")

print(head(importance_df, 10))
```

Training des Random Forests auf den imputierten Daten inkl. Hyperparameteroptimierung:
```{r initial_xgb_training}
# Hyperparameter Grid
param_grid <- expand.grid(
  mtry = c(
    floor(sqrt(length(feature_cols))),
    floor(length(feature_cols)/3),
    floor(length(feature_cols)/2),
    floor(length(feature_cols) * 0.8)
  ),
  splitrule = c("variance", "extratrees"),
  min.node.size = c(5, 10, 20)
)

# Cross-Validation Setup
ctrl <- trainControl(
  method = "cv",
  number = 5,
  verboseIter = TRUE,
  allowParallel = TRUE
)

cat("Starte Hyperparameter-Tuning mit", nrow(param_grid), "Kombinationen...\n")
cat("Features verwendet:", length(feature_cols), "\n")

# Training mit erweiterten Features
rf_enhanced <- train(
  x = data_imputed[feature_cols], #enhanced_train
  y = data_imputed[[target_var]],
  method = "ranger",
  trControl = ctrl,
  tuneGrid = param_grid,
  num.trees = 1000,
  importance = "impurity",
  respect.unordered.factors = "order"
)

cat("✅ Enhanced Random Forest trainiert!\n")
print(rf_enhanced$bestTune)

```

 
Berechnung der Gütemaße des Modells:
```{r}
# ----- Gütemaße -----
X_test_matrix <- as.matrix(test_basic[feature_cols])
X_test_data <- test_basic[feature_cols]

# Vorhersage gibt Matrix mit Wahrscheinlichkeiten zurück
predict <- predict(rf_enhanced, X_test_matrix, reshape = TRUE)

# Extrahiere die Klasse mit höchster Wahrscheinlichkeit
predict_class <- predict(rf_enhanced, newdata = X_test_data)  # Gibt Spaltenindex (1-7) zurück

# Konvertiere zu Faktoren
y_true_xgb <- factor(test_basic[[target_var]], levels = 1:7)
y_pred_xgb <- factor(predict_class, levels = 1:7)

# Confusion Matrix
conf_matrix_xgb <- confusionMatrix(y_pred_xgb, y_true_xgb)
print(conf_matrix_xgb$table)

accuracy_xgb <- mean(predict_class == test_basic[[target_var]])
cat("Accuracy:", round(accuracy_xgb, 4), "\n")

# Plot
plot(test_basic[[target_var]], predict_class,
    xlab = "Tatsächliche Klassen",
    ylab = "Vorhergesagte Klassen",
    main = "Random_Forest Klassifikation: Vorhersage vs. Realität")
abline(0, 1, col = "red", lwd = 2)

# Nach der Random_Forest Confusion Matrix


# Berechne MCC für Random_Forest
mcc_xgb <- mcc(preds = y_pred_xgb, actuals = y_true_xgb)
cat("\nMCC des Random_Forest Modells:", round(mcc_xgb, 4), "\n")

# Balanced Accuracy
sensitivities_xgb <- conf_matrix_xgb$byClass[, "Sensitivity"]
ba_xgb <- mean(sensitivities_xgb, na.rm = TRUE)
cat("\nBalanced Accuracy des Random_Forest Modells:", round(ba_xgb, 4), "\n")

# Berechne F1-Score pro Klasse
f1_scores_xgb <- conf_matrix_xgb$byClass[, "F1"]
# Macro-averaged F1-Score (Durchschnitt über alle Klassen)
f1_macro_xgb <- mean(f1_scores_xgb, na.rm = TRUE)
cat("Macro F1-Score des Random_Forest Modells:", round(f1_macro_xgb, 4), "\n\n")


### Multinomiale Logistische Regression ###
train_imputed <- train_basic[feature_cols]
train_imputed[is.na(train_imputed)] <- 4

multinom_model <- multinom(as.factor(train_basic[[target_var]]) ~ .,
                          data = train_imputed)

# Test-Daten auch imputiert
test_imputed <- test_basic[feature_cols]
test_imputed[is.na(test_imputed)] <- 4

predict_multinom <- predict(multinom_model, test_imputed)
accuracy_multinom_imputed <- mean(predict_multinom == as.factor(test_basic[[target_var]]))
cat("Accuracy des multinomialen Modells:", round(accuracy_multinom_imputed, 4), "\n")

# Konvertiere zu Faktoren mit gleichen Levels
y_true <- factor(test_basic[[target_var]], levels = 1:7)  # Korrektur: test_basic statt test_imputed
y_pred <- factor(predict_multinom, levels = 1:7)

# Berechne MCC
mcc_multinom <- mcc(preds = y_pred, actuals = y_true)
cat("MCC des multinomialen Modells:", round(mcc_multinom, 4), "\n\n")

# Erstelle Confusion Matrix
conf_matrix_multinom <- confusionMatrix(y_pred, y_true)
print(conf_matrix_multinom$table)

# Extrahiere Sensitivity (Recall) pro Klasse
sensitivities <- conf_matrix_multinom$byClass[, "Sensitivity"]

# Balanced Accuracy = Durchschnitt der Sensitivities
ba_multinom <- mean(sensitivities, na.rm = TRUE)
cat("Balanced Accuracy des multinominalen Modells:", round(ba_multinom, 4), "\n\n")

# F1-Score für imputiertes multinomiales Modell
f1_scores_multinom <- conf_matrix_multinom$byClass[, "F1"]
# Macro-averaged F1-Score
f1_macro_multinom <- mean(f1_scores_multinom, na.rm = TRUE)
cat("Macro F1-Score des multinomialen Modells (imputiert):", round(f1_macro_multinom, 4), "\n\n")
```

Quellenangaben der verwendeten Packages:
```{r}
citation()
cite_packages()
```

